【裁判字號】    98,訴,731
【裁判日期】    980813
【裁判案由】    偽造文書
【裁判全文】
臺灣臺北地方法院刑事判決               98年度訴字第731號
公  訴  人  臺灣臺北地方法院檢察署檢察官
被      告  丙○○
                    3樓
            乙○○
上二人共同
選任辯護人  林俊吉律師
            丁中原律師
上列被告因偽造文書案件，經檢察官提起公訴（98年度偵字第
1211號），本院判決如下：
    主  文
丙○○、乙○○均無罪。
    理  由
一、公訴意旨略以：被告丙○○及被告乙○○（上2人所涉強制
    罪嫌部分另為不起訴處分）分別係臺北市政府都市更新處（
    下稱都市更新處）處長兼臺北市都市更新審議委員會（下稱
    都市更新審議委員會）副主任委員及都市更新處工程員，均
    為依法服務於地方自治團體所屬機關而具有法定職務權限之
    人，其2人明知甲○○未曾表示同意參加由森業營造股份有
    限公司（下稱森業公司）擔任實施者所擬定之「臺北市○○
    區○○段四小段44地號等26筆土地變更都市更新事業計畫及
    權利變換計畫」，竟共同基於偽造文書之犯意聯絡，於民國
    96 年12月3日，由被告乙○○在被告丙○○所主持之都市更
    新委員會第88次委員會議（下稱系爭會議）上記錄：「陳情
    人甲○○君於會中之陳情書表示仍願參與都市更新，故彭家
    持有之土地仍納入更新單元範圍內」等不實事項，經被告丙○○核可後，於96年12月13日，以臺北市政府府都新字第
    096312 29000號函將系爭會議紀錄寄發各與會人員而行使之
    ，足以生損害都市更新委員會會議記錄之正確性及於甲○○
    ，因認被告丙○○、乙○○涉有刑法第216條、第213條之行
    使公務員登載不實文書罪嫌。
二、按犯罪事實應依證據認定之，無證據不得推定其犯罪事實；
    不能證明被告犯罪者，應諭知無罪之判決，刑事訴訟法第
    154條第2項、第301條第1項分別定有明文。刑事訴訟法上所
    謂認定犯罪事實之證據，係指足以認定被告確有犯罪行為之
    積極證據而言，如未能發現相當證據或證據不足以證明，自
    不能以推測或擬制之方法，以為裁判基礎；又認定犯罪事實
    所憑之證據，雖不以直接證據為限，間接證據亦包括在內；
    然而無論直接或間接證據，其為訴訟上之證明，須於通常一
    般之人均不致有所懷疑，而得確信其為真實之程度者，始得
    據為有罪之認定，倘其證明尚未達到此一程度，而有合理之
    懷疑存在時，即不能為被告有罪之認定，而應諭知無罪之判
    決（最高法院29年上字第3105號、40年臺上字第86號、76年
    臺上字第4986號判例意旨參照）。
三、本件公訴意旨認被告等涉有前揭罪嫌，無非係以告訴人甲○○之指述、被告丙○○、乙○○之供述、臺北市政府府都新
    字第09631229000號函暨系爭會議紀錄影本、告訴人於系爭
    會議提出之陳情資料、告訴人於96年11月30日致都市更新委
    員會陳情函影本、都市更新權利變換計畫--更新後建築物分
    配結果摘要表影本、臺北市都市更新審議委員會96年10月24
    日第3次專案小組會議紀錄等資為論據。
四、訊據被告丙○○、乙○○固坦承有於96年12月3日分別主持
    、記錄臺北市都市更新審議委員會第88次委員會會議之事實
    ，惟均堅決否認有何行使公務員登載不實文書之犯行，被告
    丙○○辯稱：當天委員會伊是擔任主席，未指示記錄應該如
    何記載會議紀錄，而委員會是參酌告訴人甲○○陳情書所述
    「本人位於政府劃定都市更新地區內，我與家人受法令保護
    ，仍有更新的權利」等內容，認定告訴人甲○○還是有意願
    更新，記錄寫「仍願參與都市更新」，而非記載「同意參加
    森業之更新案」，並無登載不實，且伊等是先寄發會議紀錄
    ，才經下一次委員會宣讀確定，並無登載不實，又依都市更
    新條例規定，並不需要百分之百同意，實施者只要取得符合
    該條例第22條規定之同意比例門檻以上之多數同意，即可申
    請辦理都市更新，係屬多數決的精神，而本件告訴人甲○○
    亦未列名於同意人名單上，其權利是在另一份權利變換計畫
    書內，換算他的權利價值，有分配到更新後的單元等語；被
    告乙○○辯稱：伊個人對於本案並沒有直接或間接利益關係
    ，並無偽造文書之故意及必要性，本案所討論的內容，經第
    88 次之會議委員討論後，作成決議，簽呈長官核示後發送
    各與會人員，並在第89次會議宣讀第88次之紀錄，經在場委
    員確認在案，且委員們並沒有認為與第88次會議的決議有不
    符合的情形，所以伊不認為有在公文書上登載不實之情形等
    語，經查：
（一）被告丙○○為臺北市政府都市更新處之處長，兼任臺北市
      都市更新審議委員會副主任委員，被告乙○○則為臺北市
      都市更新處工程員，同時為臺北市都市更新審議委員會之
      召開會議承辦人，而被告二人於96年12月3日上午，分別
      擔任臺北市都市更新審議委員會第88次委員會會議之主席
      及記錄人員，會後並於96年12月13日寄發該次會議紀錄予
      各與會人士等情，除據被告二人供述明確外，復有臺北市
      政府96年11月28日府都新字第09631179000號開會通知單
      、臺北市政府府都新字第09631229000號函稿、臺北市政
      府96年12月13日府都新字第09631229000號函暨「臺北市
      都市更新審議委員會第88次委員會議」會議紀錄1份在卷
      可稽，而被告二人既分別為都市更新處處長及該處工程員
      ，係屬依法令服務於地方自治團體所屬機關而具有法定職
      務權限者，自得於職權範圍內通知召開都市更新審議委員
      會，並於會中分別擔任主席及記錄人員，是上開第88次委
      員會會議紀錄為被告乙○○於職務上所製作之文書，應屬
      公文書無訛。
（二）按行使偽造文書罪之構成，以所行使者係偽造之文書為必
      要；刑法第213條不實登載公文書罪之成立，除客觀上公
      務員在其職務上所掌公文書，有為虛偽不實之登載行為，
      且足生損害於公眾或他人外，其在主觀上須明知為不實。
      所謂明知係指直接之故意而言；又如僅係文字錯漏或用詞
      不當，而其所登載之基礎事項並非不實時，即無故意或明
      知不實之可言，自難論以偽造文書之罪（72年度台上字第
      7322號判決最高法院70年臺上字第1968號判決要旨、69年
      台上字第595號判例參照）。查本件第88次委員會會議紀
      錄第3頁第12行記載為：「有關本案民眾陳情意見經大會
      確認事項：（1）陳情人甲○○君於會中之陳情書表示仍
      願參與都市更新，故彭家持有之土地仍納入更新單元範圍
      內」等情，經本院勘驗96年12月3日臺北市都市更新審議
      委員會第88次委員會議之會議錄音光碟，當日出席之金委
      員發言表示：「... 第2個就是彭先生，甲○○先生今天
      也提了一份陳情意見，當然各位委員可以參閱最後一頁，
      他是對要不要把他們彭家這些擁有的產權要不要畫出更新
      範圍，表達的意見他們還是希望能夠在更新實施過程中還
      能夠辦理更新，剛才這個實施者也提出說明，他們也不希
      望畫出啦，我想這個可能還是大家意見上，針對這一點也
      是要給各位委員作一個參考... 」等語，接續即由擔任主
      席之被告丙○○發言稱：「... 那我們進行到第7項，剛
      才提到彭文淵等6人也是希望不要排除，實施者也是建議
      不要排除，我們還是維持在更新範圍內好不好？各位沒有
      意見，我們還是維持在更新計畫範圍內... 」等語，此有
      本院勘驗光碟譯文在卷可佐，顯見第88次委員會會議紀錄
      所載之內容確係經審議委員會當日開會討論，且因未有委
      員於會議中表示不同意見，而通過仍將彭家所持有土地納
      入更新單元範圍內之決議事項，是第88次委員會議紀錄內
      容係與96年12月3日開會實情相符，洵堪認定；再者，觀
      諸告訴人甲○○於當日會議中所提出陳情書第16頁之內容
      稱：「雖然本人始終不願參與由森業為實施者的都市更新
      ，要把我跟家人劃出本案範圍之外也沒有什麼意見，但是
      本人位於政府所劃定的都市更新地區內，依據臺北市都市
      更新條例自治條例第12條之規定，我與家人受法令保護仍
      有更新的權利，因此就算把我與家人劃出範圍，也需確保
      未來我可以自行辦理更新」等語，再參以前揭錄音光碟譯
      文中金委員之發言內容，該金委員亦認為告訴人甲○○於
      陳情書所表達的意見係希望能在更新實施過程中還能夠辦
      理更新，是被告二人辯稱告訴人只是不同意森業公司的都
      市更新，但告訴人仍願意更新等語，尚非無據，從而上開
      第88次委員會會議紀錄記載：「陳情人甲○○於會中之陳
      情書表示仍願參與都市更新」等文字，亦難認有何違反告
      訴人陳情書所示之意，縱該項會議確認事項之記載文字，
      使告訴人甲○○解讀為被告二人將其陳情內容不實記載為
      願意參加森業公司之都市更新案，惟當文字形成文本供人
      閱讀之際，早已逸脫於作者（製作者）所得詮釋掌控之範
      圍，是即便告訴人甲○○認上開第88次委員會會議紀錄所
      載內容不當或錯誤，亦僅為告訴人甲○○個人如何解讀會
      議紀錄文字之問題，且因被告等所登載之基礎事項並非不
      實，即難謂被告二人於主觀上有何明知不實而故為登載之
      直接故意可言。
（三）另公訴人引金家禾委員所主持之都市更新審議委員會第3
      次專案小組會議紀錄為據，以該第3次專案小組會議紀錄
      第7點所載係：彭文淵、彭文亮、甲○○、彭胡鳳英、彭
      燻鑫、彭龍賢等6人「變更車道位置設計」之訴求如無法
      處理，是否考慮依陳情人的建議將彭家持有之土地排除於
      更新單元範圍外等文字，而認告訴人若堅持原來意見，理
      應將之排除於該臺北市○○區○○段4小段都市更新及權
      利變換計畫之外，而被告丙○○仍於第88次審議委員會中
      表示告訴人希望不要排除，而與告訴人之原意大相逕庭云
      云，惟查告訴人只是不同意森業公司的都市更新，但仍願
      意更新等情，業如前述，而按都市更新審議委員會職掌如
      下：一、關於都市更新事業計畫擬定、變更之審議事項。
      二、關於權利變換計畫擬定、變更之審議事項。三、關於
      權利變換有關爭議之調解事項。四、其他有關都市更新之
      交議及研究建議事項；審議委員會，非有過半數以上委員
      之出席不得開會，並有出席委員過半數之同意始得決議，
      可否同數時，由主席裁決，都市更新審議委員會組織準則
      第2條、第8條第1項分別定有明文，是告訴人甲○○及其
      家人所持有之土地是否排除於更新範圍外，係屬審議委員
      會之職掌事項，則審議委員會自得依準則規定，以多數決
      為可否之決議，而彭家所持有土地仍維持在更新範圍內，
      復經96年12月3日第88次委員會議決議通過，此有該次會
      議紀錄及本院勘驗光碟譯文可查，可知此部分尚非被告丙○○一人所得違反告訴人原意者，況被告所屬之臺北市政
      府都市更新處亦未曾將告訴人甲○○及其家人列為同意參
      與都市更新事業計畫之一方，反有於土地及建物分配清冊
      等文件，將告訴人甲○○列為「未取得更新後分配意願申
      請書」之一方，惟即便將告訴人甲○○列為不同意方，仍
      透過權利變換計畫，換算告訴人甲○○及其家人之權利價
      值，而分別以告訴人甲○○及其家人為受配人而分配更新
      後之單元，亦未損及告訴人甲○○及其家人之應有權益，
      此有被告所提附表1同意參與之土地所有權人、被證2都市
      更新事業同意書109紙、被告庭呈之土地及建築物分配清
      冊、表16-1更新後建築物分配結果摘要表（A棟），是公
      訴人此部分所指，亦不能據以推認被告丙○○有何於公文
      書登載不實而行使之行為。
（四）綜上各情，本件既查無被告丙○○、乙○○客觀上有何於
      職務上所掌公文書登載不實之行為，主觀上亦無以認定被
      告二人確有明知不實而故為登載之直接故意，是其等於會
      後寄發第88次委員會會議紀錄予各與會人士之行為，核與
      刑法行使登載不實公文書罪之構成要件有間。
五、綜上所述，本件依公訴人所提出之證據，並無法使本院確信
    被告丙○○、乙○○確有公訴人所指上開罪嫌，而有合理之
    懷疑。此外，本院復查無其他積極證據足認被告等有檢察官
    所指之上述犯行，揆之首開說明，自應為無罪之諭知。
據上論斷，應依刑事訴訟法第301條第1項，判決如主文。
本案經檢察官柯木聯到庭執行職務
中    華    民    國    98    年    8     月    13    日
                  刑事第八庭  審判長法  官  陳德民
                                    法  官  詹慶堂
                                    法  官  楊蕙芬
以上正本證明與原本無異。
如不服本判決應於收受送達後10日內向本院提出上訴書狀，並應
敘述具體理由；其未敘述上訴理由者，應於上訴期間屆滿後20日
內向本院補提理由書（均須按他造當事人之人數附繕）「切勿逕
送上級法院」。
                                    書記官  馬正道
中    華    民    國    98    年    8     月    13    日


司法院資訊處製作；財團法人民間司法改革基金會備份。
